【裁判字號】    89,重上,72
【裁判日期】    901024
【裁判案由】    拆屋還地等
【裁判全文】
臺灣高等法院民事判決  八十九年度重上字第七十二號
    上  訴  人  乙○○
                丙○○
                丁○○
                甲○○
                己○○
                戊○○
右當事人間請求拆屋還地事件，上訴人對於中華民國八十八年十二月十三日臺灣臺北
地方法院八十六年度重訴字第一一二九號第一審判決提起上訴，本院判決如左：
    主    文
上訴駁回。
第二審訴訟費用由上訴人負擔。
    事    實
甲、上訴人方面：
壹、聲明：求為判決：
(一)原判決不利上訴人部分廢棄。
(二)右廢棄部分，被上訴人在一審之訴駁回。
貳、陳述：除與原判決記載相同部分，茲予引用外，並補稱：
(一)上訴人使用系爭土地，若非向被上訴人之宗長派下高和建、高和同所承租，即係
    高和建、高和同二人在地上建屋後將房屋轉售與上訴人，並迭經提出各該租約，
    經區公所監證之房屋契約，繳納房屋稅及地租之收據等公、私文書加以證明，各
    該文書經一般人檢視，即可斷定其絕不可能為上訴人臨訟偽造，且監證契約為公
    文書，依法應推定其為真正。又高和建及高和同與被上訴人派下毗鄰而居，該二
    人或將系爭房屋出租與上訴人或由其建屋轉售與上訴人，數十年來被上訴人之管
    理人及其派下從未提出異議，被上訴人對該二人亦應負授權人之責。
(二)被上訴人派下名冊之造報及管理人之產生與變更，未據提出合法之證明。
    １、被上訴人自稱其於民國（下同）七十六年三月一日，曾就「祭祀公業高萃記
        、高材記、高集及保儀尊王規約書」加以修正，連同被上訴人二公業派下全
        員名冊送台北市文山區公所准予備查。然該規約之修訂並無派下大會紀錄，
        故該規約無法認定其為派下全體成員之契約。
    ２、被上訴人之派下全體成員名冊為高福來於八十四年九月一日及高振凱於八十
        七年三月十六日所造報，然高福來及高振凱於造報名冊時均非為管理人僅係
        為派下員，且未提出授權書，故渠等造報派下成員名冊顯為當事人不適格。
        況內政部函已明示派下名冊無確定私權之效力，故被上訴人所提出之派下員
        名冊更不得認係真實。
    ３、被上訴人之管理人高福來（前任，已）及高天送之選任方式均不符合前開
        規約或當時有效法令之要求，可知前開二人非為被上訴人二祭祀公業之共同
        管理人。
    ４、高福來非為被上訴人合法之管理人，故伊提起本訴並非合法，而高天送之承
        受訴訟即於法無據。
(三)高福來及高天送之派下管理人產生方式皆與二祭祀公業之規約不符，自屬程序違
    法，從而主管機關即令對之准予備案，亦非法之所許，原審卻認高天送為被上訴
    人二祭祀公業之管理人，實有違誤。
參、證據：除援用第一審所提證據外，補提台北市○○區○○段十六及十七地號原始
    地籍謄本乙份及祭祀公業土地清理要點乙份為證。
乙、被上訴人部分：
壹、聲明：求為判決：駁回上訴。
貳、理由：除與原判決記載相同部分，茲予引用外，並補稱：
(一)按祭祀公業管理人選任後，經向所在地方民政機關申請核備，並經准予備查，即
    為該祭祀公業之合法管理人。查高福來（已故）既早經選任後並經管轄機關核備
    為被上訴人之共同管理人，並報經台北市文山區公所核准備查在案，且高福來管
    理被上訴人之產業數十年，從無所屬派下員對其選任發生質疑，並參依公示之效
    力，高天送續為被上訴人之管理人，應無置疑，上訴人一再指摘被上訴人之管理
    人選任不當云云，顯屬無稽。又高振凱乃被上訴人之派下員兼辦文牘庶務，係被
    上訴人管理人之輔助人，其依據管理人之指示造報文牘，並無不當。
(二)上訴人等六人雖主張其占用系爭土地係向高和建、高和同直接或間接承租或輾轉
    購得高和同、高和建所建之房屋，而主張有權使用系爭土地云云。然查，高和建
    、高和同者既非被上訴人之派下員，更非被上訴人之宗長，縱其二人有將系爭土
    地出租或在系爭土地上建屋轉售屬實，其既未經被上訴人同意，仍屬無權占用，
    況依上訴人所提租約或買賣契約以觀，並無任何文字或形式足以推知有代理被上
    訴人之意，無表見代理或隱名代理之可言，更無法證明係經被上訴人同意出租或
    建屋出售，故上訴人占有系爭土地確屬無權占有。
參、證據：除援用第一審所提證據外，補提高福來戶籍謄本、聲請假執行收據、國庫
    提存收款書、台北地方法院八十五年度重訴字第一一四一號開庭通知及勘驗筆錄
    、報紙、高萃記推舉書、祭祀公業法令彙編序言及上訴人之證明請求書為證。
丙、本院依職權向台北市文山區公所及台北市政府民政局調閱「祭祀公業高萃記」暨
    「祭祀公業高材記」存檔資料。
    理  由
一、被上訴人高天送即祭祀公業高萃記（下稱祭祀公業高萃記）及祭祀公業高材記︵
    下稱祭祀公業高材記︶共同管理人起訴主張：坐落台北市○○區○○段四小段十
    六地號土地 (下稱系爭土地︶屬祭祀公業高萃記所有，同地段小段十七之五地號
    土地 (下稱系爭土地︶屬祭祀公業高材記所有，遭上訴人乙○○、丙○○、丁○
    ○、甲○○、己○○、戊○○無權占有，並建築房屋長期使用，爰本於所有權，
    請求命上訴人乙○○、丙○○、丁○○、甲○○、己○○、戊○○拆除房屋及返
    還無權占有之土地之判決 (關於請求給付相當於租金之不當得利部分，業據被上
    訴人於本院撤回起訴，並經上訴人同意其撤回在案─見本院卷第二九三、三０一
    頁，至於請求拆屋還地部分，被上訴人對於原判決就丁○○所占用如附圖所示Ｑ
    部分，甲○○所占用如附圖所示Ｏ部分，己○○所占用如附圖所示Ｌ部分，戊○
    ○所占用如附圖所示Ｊ、Ｋ部分之拆屋請求，駁回其訴，並未聲明不服，此部分
    即告確定)。
二、上訴人乙○○、丙○○則辯稱：系爭台北市○○路○段七六巷二號房屋乃被上訴
    人之宗長高和建於五十年間在系爭土地上所興建，後出售予訴外人林素貞，八十
    年二月二十一日由林素貞再出售予乙○○所有，同路段七六巷三號房屋乃訴外人
    許世恩、彭寶慶、樊彩秀於五十六年七月二日共同向被上訴人之宗長高和建、高
    和同承租系爭土地後，由彭寶慶在土地上興建該屋，於六十年九月將該屋出售予
    林文郎，六十一年林文郎再出售予丙○○所有，故伊二人使用系爭土地自非屬無
    權占有等語。
    上訴人甲○○、己○○則辯稱：系爭台北市○○路○段七六巷六號房屋乃甲○○
    向高和建、高和同承租系爭土地後所興建；同路段七六巷七號房屋乃係訴外人趙
    鴻德於五十三年八月十四日向高和建承租土地後，以王萃雲名義在該地上興建房
    屋，於八十一年四月二十三日再將該屋出售予己○○，故伊二人使用系爭土地，
    並非無權占有等語。
    上訴人戊○○、丁○○則辯稱：系爭台北市○○路○段七六巷八號房屋係戊○○
    於五十二年九月八日向高和建、高和同承租系爭土地後所興建；系爭台北市○○
    路○段七六巷五號房屋，則本為高和同、高和建所興建，於五十六年間出售予莊
    麗貞，七十四年間再出售予丁○○，故伊二人使用系爭土地，亦非無權占有等語
    置辯。
三、又上訴人等人復共同辯稱：祭祀公業高萃記與高材記之公業管理人產生方式，與
    二祭祀公業之規約不符，應屬程序違法，主管機關對之准予備案，非法所許，高
    福來、高天送均非屬祭祀公業之合法管理人，被上訴人以祭祀公業管理人之名義
    起訴，於法未合等語置辯。
四、按台灣之祭祀公業並無當事人能力，故關於祭祀公業之訴訟，應由其派下全體起
    訴或被訴，但設有管理人者，得以該管理人之名義起訴或被訴，於當事人欄則表
    明為祭祀公業之管理人；又被上訴人起訴時表明「祭祀公業高萃記」「祭祀公業
    高材記」「代表人高福來」，並委請律師為訴訟行為，自與實際上以管理人自己
    名義代表派下全體起訴無異，故被上訴人嗣後更正為「高福來即祭祀公業高萃記
    及祭祀公業高材記共同管理人」，其訴仍為合法，不生當事人能力欠缺或訴之變
    更問題 (參見最高法院七十四年台上字第一三五九號，七十四年台抗字第四０號
    判例意旨︶，又管理人高福來於起訴後之八十七年二月十七日死亡，有高福來戶
    籍謄本在卷可稽 (見本院卷第六五頁︶，由高天送繼任為公業管理人，亦據被上
    訴人提出台北市文山區公所八十七年九月二十九日北市文民字第八七二二九八三
    七００號函為証 (見原審卷第一九七頁︶，並具狀向法院表示承受訴訟 (見原審
    卷第一九五頁︶，自難認其管理人之變更為不合法，雖上訴人辯稱管理人高福來
    或高天送均未依祭祀公業規約所定選舉手續產生，其非屬合法之公業管理人，不
    能合法代表祭祀公業訴訟云云，然查，祭祀公業乃祭祀祖先而由歷代子孫所形成
    ，無具體規範可依，全依其各祭祀公業之內部組織及各地風俗習慣，直至七十年
    四月三日內政部訂頒「祭祀公業土地清理要點」，始作為輔導清理祭祀公業土地
    及其派下員之依據，再依內政部六十四年十二月十九日台內民字第六四四九六三
    號函規定，自六十四年十二月至七十年十月間，祭祀公業管理人之變更登記，應
    由新管理人檢具派下員全員證明及管理人推選書，向地政事務所申請辦理。自七
    十一年後，依內政部七十一年十月七日台內地字第一一０三八四號函規定，祭祀
    公業管理人之變更登記，改由民政局核備，自七十五年七月一日起，民政局復授
    權各區公所辦理 (見原審卷第八四頁︶，而依據台北市民政局九十年五月十日以
    北市民三字第九０二一０四六八００號函 (見本院卷第二四六頁︶所檢送之「祭
    祀公業高萃記」六十五、六十七及七十年案卷宗及「祭祀公業高材記」六十五年
    、七十年案卷宗所示之存檔資料，可知祭祀公業高萃記、高材記、高集記及保儀
    尊王本屬同一祖系，於六十五年九月七日聲請台北市政府民政局公告各祭祀公業
    之財產清冊、派下全員名冊及派下子孫系統表，其派下全員計十九人，有派下員
    名冊影本可稽︵見原審卷一第二四九至二五五頁、本院卷第一七九、一八０頁︶
    ，且於公告後，於法定期間內無人異議，再觀之高福來及高天送分別於八十六年
    五月十二日及八十七年九月二十一日之申請辦理祭祀公業管理人備查案，均檢附
    經全體公業派下員三分之二以上推選書辦理，此有台北市文山區公所八十六年五
    月二十六日北市文民字第八六二一二七一二００號函、八十七年九月二十九日北
    市文民字第八七二二九八三七００號函可稽 (見原審卷一第八四、八五頁、二四
    一至二四四頁︶，亦難認其推舉派下員之行為，違反其規約，至上訴人稱其係經
    推舉非而推選，及推舉書上未經派下員蓋章云云，查推選與推舉，其文字上雖有
    不同，然其真意均在取得全體人員之一致之共識，而依其推舉書之內容，業已明
    示係經於舉行之臨時派下員大會，經高金松等十四人 (已達核定之推舉人數︶同
    意共同推舉，此有該推舉書影本可稽 (見本院卷第一八一頁︶，依此難認未經三
    分之二派下員同意，自不因所使用推舉或推選文字之不同而影響其效力，至簽名
    與蓋章，依法本同具有效力，故此部分上訴人之辯解，殊不足取。高福來、高天
    送既分別經由派下員大會推選擔任管理人，並報經台北市文山區公所核准備查，
    有前開文件可稽，上訴人指摘其選任未經祭祀公業規約之選舉手續產生，既未能
    舉証以資証明，殊不足取，本件被上訴人之起訴即無不合法之情事 (上訴人稱不
    適格，容有誤會)。
五、查被上訴人所主張上訴人乙○○所有台北市○○路○段七十六巷二號房屋，占用
    祭祀公業高萃記所有系爭土地，如原審判決附圖Ａ所示部分，及祭祀公業高材記
    所有系爭土地，如原審判決附圖Ｂ所示之部分；上訴人丙○○所有台北市○○路
    ○段七十六巷三號房屋，占用祭祀公業高萃記所有系爭土地，如原審判決附圖Ｄ
    部分，及祭祀公業高材記所有系爭土地，如原審判決附圖Ｃ部分；上訴人丁○○
    所有台北市○○路○段七十六巷五號房屋，占用祭祀公業高萃記所有系爭土地，
    如原審判決附圖一Ｑ、Ｒ部分；上訴人甲○○所有台北市○○路○段七十六巷六
    號房屋，占用祭祀公業高材記所有系爭土地，如原審判決附圖Ｏ、Ｐ部分；上訴
    人己○○所有台北市○○路○段七十六巷七號房屋，占用祭祀公業高材記所有系
    爭土地，如原審判決附圖Ｌ、Ｍ部份；上訴人戊○○所有台北市○○路○段七十
    六巷八號房屋，占用祭祀公業高材記所有系爭土地，如原審判決附圖一Ｉ、Ｊ、
    Ｋ部份，業據其提出土地登記謄本二份為證，並經原審囑託台北市古亭地政事務
    所測量，有複丈成果圖在卷可按，且為上訴人所不爭執，自堪信為真實。
六、雖上訴人乙○○辯稱其所有房屋係祭祀公業之宗長高和建所建築，後由其輾轉購
    得；丙○○辯稱其所有房屋，訴外人彭寶慶等人向宗長高和建、高和同租地建屋
    後再出售予丙○○；丁○○辯稱其所有房屋亦係宗長高和同、高和建所建築，後
    其輾轉購得；甲○○辯稱係向宗長高和建、高和同租地後建築房屋；己○○辯稱
    係訴外人趙鴻德向宗長高和建租地建屋，再出售己○○；戊○○辯稱係其向宗長
    高和建、高和同租地建屋等語，並提出房屋稅繳款書、買賣所有權移轉契約書、
    租約等件為證。惟按，祭祀公業之祀產，為派下全體公同共有，而公同共有物之
    處分及其他權利之行使，除另有規定外，應得公同共有人全體之同意，民法第八
    百二十八條第二項後段定有明文，再依卷附被上訴人祭祀公業高萃記及祭祀公業
    高材記之規約書，關於公業財產之出售及其他處分事項，須經派下全體三分之二
    出席，出席派下四分之三同意，是關於出租或其他建屋等事項，仍應經前開比例
    之派下同意後，由管理人代表為之。查上訴人乙○○、丙○○、甲○○、己○○
    、戊○○、丁○○主張高和建、高和同為祭祀公業之宗長或派下，不惟已據被上
    訴人否認，亦否認有何出租之事實，則此部分自應由上訴人負舉証証明之責，惟
    依據本院所調閱之前開祭祀公業之子孫系統表，並無高和建及高和同之人，而上
    訴人亦無法舉証以資証明其二人為祭祀公業之派下員或子孫，則其所辯，即難予
    採信，又縱認高和建、高和同確為祭祀公業之宗長，然其既而非管理人，自無代
    表祭祀公業執行業務之權限，況乙○○、丙○○、甲○○、己○○、戊○○、丁
    ○○亦未再舉證明曾經祭祀公業派下員全體同意出租系爭土地或建屋出售，而依
    其所提租約、買賣契約，亦無何文字或形式足以推知有代理被上訴人之意，是其
    辯稱有權使用系爭土地及屬表見代理，被上訴人應負授權人之責，均不足採。
七、按所有人對於無權占有或侵奪其所有物者，得請求返還之，民法第七百六十七條
    前段定有明文，系爭土地分別為祭祀公業高萃記、祭祀公業高材記所有，遭上訴
    人無權占有，已如前述，從而，被上訴人請求上訴人乙○○應將座落台北市○○
    段○○段十六地號如附圖所示Ａ部份及台北市○○段○○段十七之五地號如附圖
    所示Ｂ之房屋拆除，並將附圖Ａ所示基地面積三十八點五三平方公尺之土地返還
    祭祀公業高萃記，附圖Ｂ所示基地面積五十六點零六平方公尺之土地返祭祀公業
    高材記；上訴人丙○○應將座落台北市○○段○○段十七地之五號如附圖所示Ｃ
    部分及台北市○○段○○段十六地號如附圖所示Ｄ部份之房屋拆除，並將附圖Ｃ
    所示基地面積三十一點零六平方公尺之土地返還祀公業高材記，附圖Ｄ所示基地
    面積五十六點七一平方公尺返還祭祀公業高萃記；上訴人丁○○應將座落台北市
    ○○段四小段十七之五地號如附圖Ｒ部份之房屋拆除，並將附圖Ｒ所示基地七十
    一點零九平方公尺，附圖Ｑ所示空地三十五點三二平方公尺返還祭祀公業高材記
    ；上訴人甲○○應將座落台北市○○段○○段十七之五地號如附圖Ｐ所示部份之
    房屋拆除，並將附圖Ｐ所示基地一百三十二點三七平方公尺，附圖Ｏ所示空地四
    十八點九九平方公尺返還祭祀公業高材記；上訴人己○○應將座落台北市○○段
    ○○段十七之五地號如附圖所示Ｍ部份之房屋拆除，並將附圖Ｍ所示基地一百一
    十七點七三平方公尺，附圖Ｌ所示空地一百一十四點五四平方公尺返還祭祀公業
    高材記；上訴人戊○○應將座落台北市○○段○○段一七─五地號附圖Ｉ所示部
    份之房屋拆除，並將附圖Ｉ所示基地面積一百零五點二三平方公尺、附圖Ｊ所示
    空地三十五點五一平方公尺、附圖Ｋ所示空地三十八點一四平方公尺返還祭祀公
    業高材記，應予准許。
八、綜上所述，被上訴人之主張為可採，上訴人之辯解不足為取，被上訴人本於所有
    權請求上訴人拆屋還地 (詳如附表一所示︶，應予准許，原審所為上訴人敗訴之
    判決，並無不合，上訴論旨指摘原判決不當，求予廢棄改判，為無理由。
九、本件事証已明，兩造其餘攻擊防禦方法及所為之立証，對判決結果不生影響，爰
    不逐一論駁，附此敘明。
據上論結，本件上訴為無理由，依民事訴訟法第四百四十九條第一項，第七十八條、
第八十五條第一項前段，判決如主文。
中      華      民      國    九十      年      十      月    二十四    日
                                  民事第四庭
                                      審判長法  官  李  瓊  蔭
                                            法  官  楊  豐  卿
                                            法  官  張      蘭
右正本係照原本作成。
如不服本判決，應於收受送達後二十日內向本院提出上訴書狀，其未表明上訴理由者
，應於提出上訴後二十日內向本院補提理由書狀（均須按他造當事人之人數附繕本）
上訴時應提出委任律師或具有律師資格之人之委任狀；委任有律師資格者，另應附具
律師及格證書及釋明委任人與受任人有民事訴訟法第四百六十六條之一第一項但書或
第二項（詳附註）所定關係之釋明文書影本。
中      華      民      國      九十    年      十      月    二十九    日
                                            書記官  應  瑞  霞
附註：
民事訴訟法第四百六十六條之一（第一項、第二項）：
對於第二審判決上訴，上訴人應委任律師為訴訟代理人。但上訴人或其法定代理人具
有律師資格者，不在此限。
上訴人之配偶、三親等內之血親、二親等內之姻親，或上訴人為法人、中央或地方機
關時，其所屬專任人員具有律師資格並經法院認為適當者，亦得為第三審訴訟代理人
。


司法院資訊處製作；財團法人民間司法改革基金會備份。
